臺灣臺北地方法院民事判決　八十九年度保險字第一二七號
　　原　　　告　明台產物保險股份有限公司
　　法定代理人　乙○○
　　被　　　告　中華航空股份有限公司
　　法定代理人　甲○○
右當事人間請求損害賠償事件，本院判決如左：
    主    　文
原告之訴及假執行之聲請均駁回。
訴訟費用由原告負擔。
    事    　實
甲、原告方面：
壹、聲明：
  一、被告應給付原告新台幣（下同）三千三百四十四萬八千六百四十四元，及自起
      訴狀繕本送達翌日起至清償日止，按週年利率百分之五計算之利息。
  二、願供擔保，請准宣告假執行。
貳、陳述：
  一、訴外人協通電訊股份有限公司（下簡稱協通公司）於民國八十七年十月間自德
      國法蘭克福空運進口精密電子儀器乙批，由MSAS公司簽發編號FRA-0000  0000
      號之分提單承攬系爭貨物之運送，而MSAS公司再委請被告負責實際運送，此有
      被告中華航空公司所簽發編號000-0000  0000之空運主提單可證。詎料系爭貨
      物運抵中正機場後貨主領貨時發現系爭貨物嚴重受損，損害金額總計高達三千
      三百四十四萬八千六百四十四元整，此有環宇海事公證有限公司作成之公證報
      告可稽。查被告為專業貨物運送人，既簽發「清潔」空運提單交付託運人，足
      見系爭貨物於交運時確為完好狀態。惟系爭貨物於運送人之占有管領下發生嚴
      重貨損，被告既為空運提單之簽發人，自應對受貨人負運送契約債務不履行之
      損害賠償責任。又查系爭貨物原應由德國法蘭克福機場裝上貨機，惟被告收受
      貨物後因艙位問題改將系爭貨物先僱請卡車運送至盧森堡機場，再行裝上貨機
      。詎於卡車運送途中因被告之受僱人之故意過失造成系爭貨物毀損，侵害貨主
      之所有權，此亦為被告所自承。故被告自應負僱用人之侵權行為連帶損害賠償
      責任。原告為系爭貨物運輸險之保險人，已依約理賠被保險人（即貨主協通公
      司）就系爭貨物之損害計三千三百四十四萬八千六百四十四元整，並受讓被保
      險人就本件貨損所得主張之一切損害賠償請求權，此有代位求償收據可稽。故
      原告自得依保險法第五十三條及民法債權讓與之規定提起本件請求，茲以本起
      訴狀繕本之送達再為債權讓與之通知。此外，按民法第六四四條規定：「運送
      物達到目的地，並經受貨人請求交付後，受貨人取得託運人因運送契約所生之
      權利。」就本案而言，今被告簽發之原證二號主提單上記載之受貨人永安航空
      貨運股份有限公司（即MSAS  CARGO INTERNATIONAL LTD.，下稱永安公司）依
      前開法條規定，對被告本有運送契約債務不履行之損害賠償請求權，因永安公
      司將其依前述規定所取得依運送契約對被告所得主張之一切權利讓與原，原告
      並已將此債權讓與之事實通知被告，故原告自得依民法債權讓與之規定提起本
      件請求，為此提起本件訴訟。
  二、準據法部分：
      (一)債務不履行之準據法部份：
        1.依最高法院八十六年度台上字第一三○五號判決，其旨在認為提單轉讓予
          託運人以外之第三人時，其關於準據法之認定，所應審酌者乃提單持有人
          與運送人之意思、國籍，而與託運人無涉。是原告主張編號第000-000000
          00號提單為被告華航所簽發，而其上記載之受貨人永安公司係設立於中華
          民國之公司，兩者就提單準據法之適用並無合意，則依涉外民事法律適用
          法第六條第二項之規定：「當事人意思不明時，同國籍者依其本國法」，
          今被告與永安公司約係設籍於中華民國之公司，則依上規定自應適用中華
          民國法律。又本件提單上所記載之履行地係為中華民國，則依涉外民事法
          律適用法第六條第三項之規定亦得適用中華民國法律。
        2.至於編號第FRA0000-0000號之提單係為MSAS所簽發，而其上記載之受貨人
          貨主協通公司係設立於中華民國之公司，兩者就提單準據法之適用並無合
          意，且非屬同一國籍，則依第六條第二項之規定，應適用行為地法，而「
          行為地」係包含「提單簽發地」及「交貨地」，今「交貨地」係在中華民
          國，且本件之履行地係在中華民國，則依涉外民事法律適用法第六條第三
          項之規定亦得適用中華民國法律。
      (二)關於本件侵權行為之準據法部分：
        1.按本件系爭貨物之目的港及受貨人均在中華民國，則依五十六年台抗字第
          三六九號判例「所謂行為地，凡為一部實行行為或其一部分行為結果發生
          之地皆屬之。」本案之侵權行為其一切結果發生地，係屬中華民國領域內
          ，依涉外民事法律適用法第九條第一項前段，應以中華民國法為準據法。
          最高法院八十四年度台上字第一九四七號判決亦認，若係貨物到達目的港
          （台灣），台灣貨主前往提貨時始發現貨損，而認定侵權行為結果地時，
          應為貨物目的港台灣，侵權行為準據法應為中華民國法。
        2.至於被告抗辯謂原告應舉證證明系爭貨物就係於何國境內發生貨損，以探
          知所應適用之準據法云云，惟因貨物一旦交予運送人，於運送途中最接近
          事發當時狀況者乃為運送人，託運人或受貨人毫無知情之可能，故原告所
          主張實背於民事訴訟中關於證據距離之舉證法理，實不足採。
  三、被告固於否認原告所稱之貨損事實，惟查被告之貨物服務中心經理於其所傳真
      予林昇格律師事務所之被證四號之信函中，已自承系爭貨物係於被告自德國法
      蘭克福機場至盧森堡機場之陸運階段中發生，足見系爭貨物確係於被告負責運
      送途中毀損，被告猶執陳詞，實不足取。
  四、系爭貨損確係發生於被告之占有管領狀態下：
      (一)被證四號之信函並非與被告之「客戶」書面往來之文件；林昇格律師事務所
        與被告亦無業務往來關係。該信函係於原告訴訟代理人與被告交涉系爭貨損
        之索賠階段，由被告之貨物服務中心經理所親發。該人並無理由捏造對原告
        有利之陳述，被告之辯稱實有違常理。
      (二)次查該人既為被告之貨物服務中心經理，理應有權處理所有被告受託運送之
        貨物毀損滅失事宜，且對事故發生之過程及起因亦應詳加瞭解調查，如此始
        得對託運物已盡善良管理人之注意義務。今被告之貨物服務中心經理明知原
        證四號之收文者為律師事務所，尚仍於該文書中自承系爭事故係發生於被告
        收受貨物後運至盧森堡機場途中，足見該經理就此次事故之發生經過有相當
        之認知。實不容被告嗣後任意加以否認。
      (三)被告復質疑公證報告係為原告與貨主之「黑箱作業」等語，然按所謂公證人
        ，指向保險人或被保險人收取費用，為其辦理保險標的之查勘，鑑定及估價
        分賠款之理算，洽商而予證明之人（保險法第十條參照）。且公證人經國家
        考試及格，具有相當之專業知識，其公正性與獨立性並不因是由保險人（即
        原告）所委請而有動搖。且依常理貨主亦會保持貨物狀況以待公證，被告亦
        未提出任何反證以反駁，則可認公證報告鑑定時之貨損狀況，即為貨物出倉
        時之狀態。如被告主張有何例外情形，依舉證責任之分配原則，被告自應就
        此有利事實負舉證之責。
      (四)此外，被告尚謂系爭貨物並未在永儲航空貨物集散站進行公證，故系爭貨損
        係發生於運送至貨主倉庫階段等語；然永儲航空貨物集散站內每日進出貨物
        數量不知凡幾，並未有預留任何空間專供貨主置放受損貨物以進行公證；且
        整個公證過程並非一兩日即可完成，而永儲航空貨物集散站為求作業迅速，
        均要求貨主領貨後儘速將貨物帶離現場。被告為專業航空運送人，與永儲航
        空貨物集散站亦已合作多年，豈有不知之理，被告竟執此理由以求卸責，心
        態實為可議。
      (五)系爭貨物於託運人交付予被告時，係處於完好狀態，此有MSAS公司代理被告
        出具之清潔提單可證，惟於提領貨物時，竟發現系爭貨物已受有嚴重損害，
        且永儲航空貨運集散站出具之進口貨物「放行異常情形報告表」，其上亦已
        註明貨物外箱破損，且「放行異常情形報告表」係依據「接收總表」所開立
        ，故系爭貨物應於被告將系爭貨物運抵永儲航空貨運集散站時即已受損。
      (六)被告又辯稱「放行」異常報告表僅記載外包裝破損而未言及內容物，足證其
        內容物係屬正常云云，惟查：
        1.蓋既謂「接收異常報告表」則必是於接收時有異常者，始有記載，故當然
          其報告表上之貨物均有破損記載，基此，即不可能依此而推論在一般運送
          實務貨物在正常搬運作業程序中，外箱破損係屬正常。
        2.衡諸一般情狀，本件系爭貨物係為極甚精密之「行動電話發射主機」，外
          包裝既已因搬運作業而導致外觀明顯破損，顯可推知係受外力撞繫所致破
          裂，依物理性質其內容物亦會承受相當撞擊而受損，足證系爭貨損確係在
          被告之運送責任範圍內發生，自屬無疑。
        3.且依一般空運實務流程，航空公司與航空貨運站間為求儘速完成貨物點收
          以及通關迅速，遇有貨物異常之情形，僅於「接收異常報告表」為簡略之
          記載，於報關行（或貨主親自）領貨時，再簽發較詳細之「放行異常報告
          表」，然無論如何除非貨主在場要求，否則，不會直接開箱檢視裡面貨物
          內容。而後報關行將貨交給貨主，貨主開箱後如發現貨物內容毀損就會委
          請公證公司作公證再提出賠償要求。基此可知，依實務作業，本件之放行
          異常報告表雖只記載木箱外觀破損，然已足以證明運送內容物已有毀損情
          事，且本件貨主開箱後，亦已委請公證公司為公證，依此作成公證報告，
          故貨主係受有損害。
  五、被告辯稱本件有權受領貨物之人從未以書面將貨物毀損之情事向華航公司為通
      知，原告即不得提起本件訴訟等語，惟查：
      (一)依民法第六百四十八條所謂通知不以書面為限，亦不拘泥於任何形式，只要
        習慣上或實際上足以表示受貨人對運送人有貨損通知之表思，即足當之。
      (二)查本件受貨人至永儲航空貨物集散站提領貨物時，即發現系爭貨物外觀有嚴
        重毀損情事，永儲航空貨物集散站即依此開立進口貨物放行異常報告表，此
        報告表係一式四份，被告及貨主係各執一份。而一般貨物集散站為求貨物儘
        速完成點收，以利通關，均另於貨主提貨時，再詳審貨物異常情況，由貨運
        站會同航空公司代表開立『進口貨物放行異常報告表』，以為貨主索賠之依
        據。故貨主或所委託之報關行，往往即以該放行異常報告表上簽署並收受，
        並以其上記載貨損概況作為向運送人航空公司之通知（蓋有一聯將送給航空
        公司），即難謂貨主尚未向運送人華航公司為貨損通知。此制度行之多年，
        被告為國內知名之航空業者，豈有不知之理，則運送人被告之損害賠償責任
        尚未消滅，其抗辯洵屬無理。
      (三)民法第四百六十八條所謂「保留」，係指未就喪失、毀損之「事實」通知運
        送人而言，性質上為「事實通知」，無需表明異議或請求賠償之意思，故非
        被告所主張之「觀念通知」。則觀諸系爭貨物之進口貨物放行異常報告表，
        其上已有註明貨物外箱破損，而此種報告表係一式四份，其被告及貨主均各
        執一份，故可認貨主已對運送人為「事實通知」，自屬已為「保留」，故運
        送人之責任自屬未消滅。縱如被告所主張本件係應適用民法第六百四十八條
        第二項之規定：「運送物內部有喪失或毀損不易發現者，以受貨人於受領運
        送物後，十日內將其喪失或毀損通知於運送人為限，不適用前項之規定。」
        ，惟此之「通知」，亦屬「事實通知」，故依上解釋，受貨人實已以放行異
        常報告表對被告為貨損通知，則被告自應就本件貨損負責。被告辯稱此之毀
        損之通知，性質上屬於觀念通知，其必行為人有將一定意識表現於外之行為
        ，始足當之，而主張異常報告表不生通知意思者，殊不足採。
      (四)另查，受貨人已於八十七年十一月六日向被告之代理人永安公司為貨損之通
        知，此有貨損通知函可證，惟因永安公司之資料已遺失，故其另蓋章戳於其
        上，亦可證永安公司於八十七年十一月六日已收到此通知函。另查，依永儲
        股份有限公司航空貨物集散站之進口貨物放行異常情形報告表，其上已經明
        載此報告表係一式四份，其中第二聯系交由航空公司，故亦可證系爭貨損被
        告於八十七年十月二十三日已被告知，基此，被告自仍依就此貨損負責。故
        被告之抗辯自不足採。
  六、被告辯稱依華航公司主提單背面條款，係適用華沙公約且受貨人須於十四日內
      以書面請求云云；惟查我國並非華沙公約之締約國，不符華沙公約第二條規定
      ，自無適用之餘地（參台灣高等法院八十三年保險上字第十四號判決）。又被
      告之空運提單背面條款，係為定型化條款，屬於被告單方面之意思表示，被告
      苟未提出證據以證明託運人或受貨人（持有人）有何「明示」之同意，自難拘
      束受貨人。而民法既明文規定以「明示」為限，則縱有何默示意思表示或單純
      之沈默，尚不生限制或免除運送人責任之效力，自明。故本件通知依民法第六
      百四十八條規定，原不以書面為限，被告猶主張依華沙公約第二十六條規定，
      原告已無權對被告提起訴訟，實不可採。況依貨物放行時之慣例，亦足認受貨
      人對運送人已踐行書面通知，則被告自不能謂已其責任已消滅。
  七、被告就此貨損可否主張單位責任限制，尚非無疑：
      (一)本件並無適用華沙公約，被告復無法證明有何與訴外人約定適用華沙公約之
        情事，已如前述，被告援引而抗辯應以每公斤二十美元為賠償之上限云云，
        即屬無據。
      (二)又被告復抗辯如適用台灣法，亦應適用航空客貨損害賠償辦法，以每公斤一
        千元為限云云，惟按民用航空法第九十三條僅授權交通部訂定損害賠償額，
        並未授權行政機關訂定有關責任限制之條款，故航空客貨損害賠償辦法第四
        條之規定顯然逾越授權範圍，且影響人民求償之權利自屬無效，而觀諸最高
        法院八十五年台上字第一三五四號判決理由亦謂：交通部所訂定之損害賠償
        及補助費發給辦法，雖係依公路法第六十四條第二項之授權，惟既曰「發給
        辦法」，自屬一種行政處理措施之命令，於行車事故之被害人與汽車運輸業
        就賠償補助金額「並無爭執而能達成協議」時，方有其適用，苟雙方就賠償
        或補助金額未能獲致協議而必須起訴解決時，法院應依民法有關規定而為裁
        判。即民法第六百三十八條運送物毀損滅失應依應交付時目的地價值計算之
        規定仍應適用，而負全額賠償之責任等語。
      (三)另觀性質類同之其他法令，如鐵路法第六十二條第二項授權交通部制定損害
        賠償及補助費發給辦法，對賠償數額加以限制實務上，乃認係純粹基於衡平
        法理所致。鐵路法第六十二條條第一項較為嚴格之過失推定責任，其目的乃
        在使被害人於民法第一百八十八條第一項之外多獲賠償機會，苟若能證明鐵
        路司機員執行職務因故意或過失肇成車禍，而應成立侵權行為時，則並得依
        民法第一百八十八條第一項前段請求損害賠償，其賠償額自不受上開辦法之
        限制。本件華航公司併應依民法第一百八十八條規定負侵權行為責任已如前
        述，其賠償額自亦應不受航空客貨損害賠償辦法每公斤一千元之限制。
      (四)故依上開判決要旨可知：航空客貨損害賠償辦法係一授權命令，其對於賠償
        數額之限制，係顯然逾越授權範圍，更影響人民求償權利，而依民法第一百
        八十八條規定請求損害賠償時，其賠償額係不受此辦法之限制。基此，被告
        辯稱，殊不足採。縱認為前述賠償辦法仍為有效，然前開辦法之所由設，乃
        因空中運送有一定之風險存在，而除飛機駕駛人員外，運送人實際上無法為
        指揮監督。為避免運送人就「空中運送」過程負擔過重之風險，始制定此辦
        法提供運送人「適當」之保障。然本件貨物毀損係發生在被告運送人收受貨
        物，「陸運」至盧森堡機場之階段，系爭貨物尚未進入航空器，即並非在「
        空運途中」發生。有鑑於空中運送與單純陸上運送風險並不相同（最高法院
        八十二年台上字第一四五三號判決亦同此旨），被告能否就本件發生於陸運
        中之貨損，一併適用前開辦法而主張單位責任限制之保護，尚待深究。況前
        開辦法中第八條尚規定：「航空器使用人或運送人對其責任之限制，應向乘
        客或貨物託運人為適當之通知」，故被告如欲主張單位責任限制，尚須就其
        已對貨物託運人為適當通知一事詳為舉證，始符法制。
      (五)被告辯稱託運人曾對空運提單背面條款為「明示」同意云云，並非真實：
        1.民法第六百四十九條之規定，旨在避免運送人以強勢經營地位減免自己責
          任，既規定以託運人「明示同意」為限，則縱有單純之「沈默」或「默示
          之意思表示」應仍不足以免除或限制運送人之責任。
        2.查被告均使用其預先製作之制式空運提單供不特定人使用，為脫免責任，
          故以細小且難以清楚查知之外文字體片面記載責任限制約款，復未確定要
          求一般託運人詳讀約款後「明確表示」同意與否（AGREE或DISAGREE）。
          若一般託運人不願使用被告之制式空運提單，而自行製作責任限制約款較
          為公平之空運提單要求被告使用，被告是否會收受託運物，實堪存疑。足
          見託運人並未因單純之沈默而表示同意空運提單上之約定或條款，已明。
          故被告就託運人是否已就空運提單正、反面之運送條款及責任限制為「明
          示之同意」部分，尚應負完全之舉證責任。
  八、關於請求權基礎：
      (一)查航空實務上，航空公司為達規模經濟及攬貨便利起見，多要求貨運承攬人
        將各貨主託運之多批零星，目的地相同之貨物拼裝成相當數量再送交航空公
        司，故航空貨物承攬業者受貨後先簽發House  Waybill之空運提單 (俗稱分
        提單) 給託運人或受貨人，嗣航空公司自貨運承攬人處收受貨物後，本身再
        簽發一紙Master Waybill(俗稱主提單)給貨運承攬人，或授權航空貨物承攬
        業者以其代理人名義簽發主提單。嗣貨物運抵目的地後，再由分提單之持有
        人持向航空公司或其在目的地之代理人領貨，此乃為便利零星貨物之流通減
        輕運費而設，此一慣例於被告已行之有年。
      (二)查本件之主提單上記有「FOR   ABOVE   NAMED   CARRIER   MSAS   CARGO
        INTERNATIONAL AS AGENT」，則本件MSAS公司之簽發原證二號主提單，既於
        主提單上表明代理被告之意旨，並非以自己之名義簽發，依民法第一百零三
        條規定，其效力自及於被告。故該提單中之法律上受貨人「MSAS     CARGO
        INTERNATIONAL  LTD」（即永安公司）與被告間應已成立以提單為證之運送
        契約，系爭貨物既於被告佔有管領中毀損，受貨人永安公司即得向被告主張
        運送契約債務不履行及侵權行為之損害賠償請求權。今永安公司已將其對此
        貨損所得主張之一切損害賠償請求權讓與原告，故原告自得為本件請求。
      (三)再查原證一號及原證二號提單右上方所標明之編號均為「000-00000000」，
        足見此二提單所表彰之貨物所有權為同一。而協通公司（即被保險人）既為
        原證一號分提單記載之受貨人，如前所述，協通公司應為本件貨物之最終受
        貨人。而系爭貨物係由被告為實際運送，竟因被告或其受雇人、履行輔助人
        之故意或過失導致貨物毀損，侵害貨主協通公司之所有權，被告自應負侵權
        行為之損害賠償責任。今原告已依保險契約理賠貨主協通公司保險金，況協
        通公司亦將對本件貨損所得主張之一切權利讓與原告，故依保險法第五十三
        條及民法債權讓與之相關規定，原告亦有權為本件請求。
  九、關於本件貨物之損害：
      (一)按關於運送人之責任，只須運送物有喪失、毀損或遲到情形，經拖運或受貨
        人證明屬實，而運送人未能證明運送物有喪失、毀損或遲到係因不可抗力，
        或因運送物之性質、或因託運人或受貨人之過失所致者，則不問其運送物有
        喪失、毀損或遲到之原因是否可歸責於運送人之事由，運送人均應負法律上
        或契約之責任。則被告如欲抗辯貨物係因受貨人之過失所致，其依法自應負
        切實舉證之責，否則即認其抗辯不可採。
      (二)查系爭貨物確遭撞擊受損，此觀永儲貨運站之放行異常報告表之記載，可知
        破損者為編號一及編號八之外箱已有嚴重破損，可見撞擊當時力道之強勁；
        而系爭貨物屬精密行動電話發射設備，於原證一號分提單中間右側有載明「
        MOBILE」，原證二號主提單中間右上側亦有載明「SIEMENS-PROJECT」，故
        可合理推知該撞擊足使內部之精密設備嚴重受損。依民法第六百三十四條前
        段規定，運送人即應就此運送物之毀損，負損害賠償之責。
      (三)系爭貨物進口時之商業發票上所記載之價格與進口報單上之價格係為相同，
        則可知商業發票上之價格即係目的地價格，原告自可依此請求。系爭貨物係
        已受損嚴重，已無法修復，此有西門子公司（SIEMENS）所出之損害報告及
        函件可證。故已視為全損，故受貨人協通公司即重新再進口損害之零件，則
        依受貨人協通公司所為之訂購單（訂購單號為870431）及商業發票（號碼為
        981110），可知系爭貨物之價格為US$923,409.00。則依保險單上之所約定
        之匯率（32.93）為計算，再加計一成之必要費用，受貨人所受之損害即為
        三千三百四十四萬八千六百四十四元（US$923,409.00 x 1.1 x 32.93）。
參、證據：提出(一)編號FAR-0000-0000號之分提單影本一份、(二)編號000-0000 0000之
    空運主提單影本一份、(三)環宇海事公證有限公司出具之公證報告影本一份、(四)被
    告八十九年五月十六日之傳真信函影本一份、(五)協通公司出具之代位求償收據影
    本一份、(六)受貨人出具之權利讓與證明書影本一份、(七)存證信函影本一份、(八)進
    口貨放行異常報告表影本一份、(九)永安公司公司基本資料影本一份、(十)協通公司
    公司基本資料影本一份、(十一)商業發票影本一份、(十二)進口報單影本一份、(十三)提單背
    面條款一份、(十四)西門子公司出具之損害報告及函件影本各一份、(十五)貨損通知影本
    一份為證，並聲請訊問證人宋德琇，及聲請詢函協通公司系爭貨物於八十七年間
    之市價。
乙、被告方面：
壹、聲明：
  一、 原告之訴及假執行之聲請均駁回。
  二、 如受不利判決，願供擔保請准宣告免為假執行。
貳、陳述：
  一、本件因具有涉外成分，故有應依涉外民事法律適用法之規定，定其應適用法律
      之必要，以免有適用法令違誤之失：
      (一)原告自稱本件之系爭事實，乃協通公司於八十七年十月間自德國法蘭克福空
        運進口精密電子儀器乙批，即行動電話主機發射設備（Mobile Intelligent
        Network）至台灣，委由被告運送，系爭貨物抵達中正機場後，發現毀損等
        語。則本件運送啟運地既為德國，其案件事實顯係牽涉外國地，具「涉外成
        份」甚明。是以，原告首應就其應適用法律之選擇，為必要之敘明。
      (二)原告主張伊依保險代位及債權讓與之規定，受讓貨主協通公司之一切損害賠
        償請求權云云。按涉外民事法律適用法第九條之規定，「關於由侵權行為而
        生之債，依侵權行為地法。」，是系爭貨物既係自德國運至台灣，則其侵權
        行為地究係於德國、運送過程中經過之國家、公海或台灣，為原告首應證明
        之事實，否則難以定其準據法。原告逕以中華民國法律為其請求賠償之依據
        ，則其就侵權行為地為中華民國乙節，首應善盡舉證之責。
      (三)原告主張其係依保險代位及債權讓與之規定受讓主提單受貨人永安公司對被
        告之運送契約債務不履行請求權。然其債權讓與是否成立？對被告之效力如
        何？均賴原告舉證證明之。查本件主提單000-00000000係被告於德國簽發予
        託運人（shipper）MSAS  CARGO INTERNATIONAL GMBH（下稱MSAS GMBH），
        而MSAS  GMBH係位於德國（請參見分提單右上方之地址）之法人，因此其債
        之發生地、行為地均為德國，因此準據法不應逕適用我國法，原告以我國法
        為準據法為請求，自非適法，應予駁回。
  二、原告之請求權並無依據：
      (一)原告主張被告應負民法第一百八十四條、第一百八十八條之僱用人責任及運
        送契約責任，則原告就被告符合侵權行為構成要件之事實，應負舉證責任。
      (二)原告所主張協通公司受有貨損獲原告賠付，惟協通公司並非本件運送契約之
        當事人，與被告亦無運送契約關係，該公司僅係委託MSAS  GMBH運送系爭貨
        物，是其對被告並無任何契約上之請求權。
      (三)原告固又主張受讓永安公司對被告之運送契約請求權，並提出如原證六號之
        權利讓與證明書。然永安公司並未賠付協通公司，亦未受任何損害，且協通
        公司對永安公司之二年請求權亦已經消滅。按損害賠償請求權必以請求人受
        有損害為前提，永安公司既未受任何損害，自不得向被告主張運送契約之債
        務不履行請求權，原告受讓其債權，即失所附麗。
  三、被告否認原告所稱貨損事實；本件縱有貨損事實發生，系爭貨損亦非發生於被
      告應負責之運送責任範圍內，依法原告應舉證證明系爭貨物係於被告運送途中
      發生毀損、滅失之事實：
      (一)查主提單號碼000-00000000之貨物（下稱系爭貨物）於八十七年十月十七日
        運抵中正機場後，依託運人指示，交予其代理人進永儲貨運站之倉庫，永儲
        貨運站於接收貨物時並無出具接收異常報告表，足徵貨物抵達機場交受貨人
        時並無異常，而於八十七年十月二十三日由永儲貨運站出具之放行異常報告
        表，非惟距接收時有六日之久，且其上亦僅粗略記載「no.1.8外箱破損，內
        容物目視無短少」，至多足以證明系爭貨物放行時外包裝破損，並不足以證
        明運送內容物有任何實際毀損情事。而在一般運送實務貨物在正常搬運作業
        程序中，以堆高機上下貨物輔以人力搬運，難免有外包裝木箱磨損之痕跡，
        是外箱破損係屬正常，自不得以異常報告上粗略記載外觀破損，遽認運送內
        容物內部毀損。倘縱有毀損亦係發生在永儲貨運站內與被告無涉。
      (二)本件受貨人均未為前開任何要求或異議，卻遲至於同年十月二十七日（距貨
        物抵達中正機場已有十日之久）始偕同調查人員前往受貨人位於台北縣之辦
        公室，此時系爭貨物已遭搬遷移動，當無足以證明系爭貨物抵達中正機場時
        之情狀。又假定受貨人於上開時間偕同調查人員發現貨損概況，則為何不將
        貨損情形通知被告，俾運送人前去查看，以釐清責任？又為何不將貨物保持
        在中正機場原地卻又運去台北縣？而原告所附之原證三號鑑定報告，鑑定人
        已自承係至台北縣受貨人辦公室查驗貨物，並非在中正機場，是其鑑定基礎
        顯非系爭貨物抵達中正機場時之情狀。
      (三)該公證公司系受原告委託，其立場本有偏頗，又非受法院所選任，自非適法
        程序之鑑定，而難期有何公正可言。矧其勘察、鑑定又完全違反程序正義，
        未通知被告或倉庫人員，詢問當初接收貨物之狀態或讓被告陳述意見，其報
        告上亦略而不提貨物運抵之狀態，僅由受貨人、保險人片面之做成，如此之
        公證報告，難期為公正專業。再者公證報告竟遲至事故發生後近一年才製作
        ，其記載之真實性，猶令人質疑。
      (四)被告對原證四號之信件否認其實質上之真正，但不爭執其形式之真正，蓋該
        信件系業務人員為維商誼，與客戶書面往來所出具之推測意見，其並未親自
        查看貨物，且其簽署日期在八十九年五月，距貨物抵達之日已一年八個月，
        根本對貨物狀態亳無知悉，殊無參考價值，本案既已進入訴訟階段，原告應
        就其主張、事實善盡舉證責任，乃竟以前置磋商階段之信函作為訴訟上之證
        據資料，實失之厚道。
      (五)盧森堡機場出具之貨物異常報告（CARGO  IRREGULARITY REPORT）乙紙亦僅
        記載系爭貨物之外包裝略有損壞（DAMAGE TO EXTERNAL PACKING），尚難執
        以遽認系爭貨物內容物本體有所損壞，而認貨損係發生在被告運送責任範圍
        內。
  四、受貨人未依法通知貨損，被告運送人責任已消滅：
      (一)依民法第六百四十八條規定之意旨，乃因運送人不問故意、過失，就其所運
        送物之毀損、滅失、遲到須負通常事變責任，運送人之責任既如此重大，而
        運送物經受領後如有喪失、毀損，究係何時發生頗難舉證，未免適用上發生
        爭議故設此特殊之免責事由以保護運送人。而衡之常情，受貨人於發現貨物
        有毀損、滅失之情形，亦會速通知運送人，以維其權益。所謂不為保留即當
        時未表示異議之謂。經查系爭貨物受貨人永安公司已支付運費，於受領系爭
        貨物時未表示異議，退步言之，於受領貨物十日內亦未曾通知被告貨物毀損
        之事實，依上揭法條第一項或第二項規定之反面解釋，被告之運送人責任已
        然消滅。
      (二)系爭運送契約訂定當時，已合意系爭運送須從屬於系爭空運提單背後所有契
        約條款，而依提單背面所載條款第二．一條及第一條規定，系爭運送契約應
        從屬於西元一九二九年十月十二日簽定之華沙公約（Warsaw  Convention）
        及一九五五年九月二十八日於海牙之修訂版。次按一九五五年修訂之華沙公
        約第廿六條規定：「一旦有貨損，有權請求交付貨物者，必須於發現貨損後
        ，最遲於收受貨物十四天內，向運送人申訴（原文：In   the   case   of
        damage, the  person  entitled  to delivery  must  complain  to the
        carrier forthwith  after the discovery  of the damag e and, at the
        latest, within 14 days from the date of receipt of cargo）」。「申
        訴應於提出運送文件同時以書面為之或另外於前開期限內以書面為之（原文
        ：Every  complainant  must be made in writing upon the document of
        carriage  or by separate  notice in writing dispatched  within the
        time aforesaid）」。「除非運送人有詐欺情事，否則未於前開期限內申訴
        者，即無權向運送人提出訴訟（原文：Failing   complaint  within  the
        time aforesaid no action shall lie against the carrier save in the
        case  of fraud on his part）」。在本件系爭運送契約條件12.1.2同時亦
        有類似規定。即依系爭運送契約內容，有權受領貨物者，一旦發現有貨損，
        必須由其於一定時間內以書面向運送人申訴，否則嗣後即不得再以訴訟請求
        。惟本件有權受領貨物之人從未以書面通知被告，依上開約定即不得向被告
        提起訴訟。
      (三)原告以台北航空貨運站就系爭託運物已簽發「放行異常情形報告表」，依習
        慣及實際上已具前揭法條規定之「通知」之意義為由置辯。惟此等毀損之通
        知，性質上屬於觀念通知，其必行為人有將一定意識表現於外之行為，始足
        當之。前揭異常報告表係航空貨運站依航空貨運站倉儲貨物管理規則之規定
        而簽發，非代受貨人而作成，自無所謂受貨人或其代理人將一定意識表達於
        外，而生「通知」之效果可言。抑有進者，國際慣例、一九二九年國際航空
        運送統一若干規則公約（即華沙公約）及一九五五年之海牙議定書甚至均要
        求有權受領貨物之人，發現貨物毀損，至遲應於十四天內以書面向運送人申
        訴（請參見被證四號：一九二九年國際航空運送統一若干規則公約及一九五
        五年之海牙議定書節本），而非僅通知貨損而已，更從未見原告主張有何得
        以航空站填發之異常報告取代運送內容物毀損通知之習慣，如原告仍堅稱有
        此習慣，自應就此習慣負舉證責任。
      (四)該等「通知」皆須係受貨人或其代理人所為，始有進而討論其「方式」是否
        生效之問題。本件之「異常報告表」，既非受貨人所為，即無生民法第六百
        四十八條第二項「通知」之實質。至原告援引之附件五僅係該書作者個人之
        意見，本不足採。矧該書作者係建議由乘客簽名於異常報告上，以取代提單
        背面條款第十二條之請求書，更足稽受貨人或請求人應以書面主動向運送人
        為請求之表示，只是不拘形式而已。然於本件受貨人則係完全未依民法及提
        單條款之規定於法定期間內向被告為任何請求、通知，殊無進一步論究其形
        式之必要。況前揭異常報告僅記載「外觀破損」，根本非屬運送物內部之毀
        損事由，是依其記載運送人無法得知是否運送物內部有毀損之情形，安得以
        之充為受貨人已將貨物毀損事由通知於運送人之證據，。
      (五)原告於九十一年十月三日言詞辯論時提出乙紙記載「1 Feb.  99」，即八十
        八年二月一日協通公司對永安公司之貨損通知，姑不論已有逾時提出攻擊、
        防禦方法之嫌，系爭貨物係於八十七年十月十七日抵達中正機場，該通知已
        逾民法第六百四十八條所規定之十天及系爭運送契約所規定之十四天。矧該
        通知僅係通知永安公司，並非通知被告，殊難執以遽謂有權受貨之人已向運
        送人為合法之貨損通知。
  五、依民法第六百三十八條規定：「運送物有喪失、毀損或遲到者，其損害賠償額
      ，應依其應交付時目的地之價值計算之。」，本件原告起訴以「保險金額」，
      為其請求損害賠償之金額，顯不符法制。蓋民法第六百三十八條第一項之規定
      ，乃民法第二百十三條第一項所謂之法律另有規定。故原告自應依民法第六百
      三十八條之特別規定證明受損貨物交付時目的地之價值，不能僅依保險金額為
      據。
  六、縱認本件有被告應負擔賠償責任之損害存在，被告亦得主張單位責任限制：
      (一)按經由空中所為之空中運送，民用航空法定有特別規定，其對民法而言，應
        予優先適用。又民用航空法第九十三條（八十七年一月二十一日修正前為七
        十一條）規定：「.... 載運貨物.... 之損害賠償，有特別契約者，依其契
        約；無特別約定者，由交通部依照本法有關規定並參照國際賠償之標準訂定
        辦法，報請行政院核定公告之」；而交通部依上開規定，呈報行政院公告「
        航空客貨損害賠償辦法」，則該辦法為民法之特別規定，要無可疑。依該辦
        法第四條第一款之規定，運送人對於載運貨物之損害賠償標準，為每公斤一
        千元。
      (二)對原告抗辯本件不適用限制責任之陳述：
        1.原告援引最高法院八十八年度台上字第二一一三號判決，辯稱本件非因航
          空器失事，故不應適用航空客貨損害賠償辦法云云。惟：
          (1)前開判決就載運貨物負賠償責任者，係以「航空器失事」所生之損害為
            前提要件之見解，並無依據，且未見最高法院有何詳細推論之過程。矧
            倘依最高法院之見解反面推之，若非航空器失事之損害，運送人豈非毋
            庸負損害賠償責任？是其見解顯非的論，並無援引價值。
          (2)民用航空法第九十三條係規定賠償標準授權交通部參照民用航空法及國
            際間賠償額之標準訂定辦法，並未限定係以「航空器失事」所生之損害
            為前須要件。且國際間諸如華沙公約及各國之規定，關於限制責任亦無
            有以「航空器失事」所生之損害為前提要件之規定，最高法院如此創設
            實有違法文之解釋及國際間賠償之規定。
          (3)最高法院所引之民用航空法第八十九條規定，實際上係在規定航空器所
            有人關於飛機失事時之不可抗力責任，並非在規定賠償之標準。參照同
            法第九十一條對於乘客上下造成傷害之賠償規定、乘客與有過失之免除
            減輕責任規定、第二項對於航空器遲到之賠償規定，亦無有以「航空器
            失事」所生之損害為前提要件之規定。更可知航空客貨損害賠償辦法並
            非於航空器失事時方有適用。
          (4)同法第八十九條係規定「航空器失事致人死傷或毀損他人財物時... 」
            ，而貨物運送遲到、滅失、毀損，性質上不屬於本條之規範，而係屬第
            九十三條「載運貨物」之規範。是最高法院前開判決將二者混為一談，
            難謂無誤。
          (5)末查我國因外交困境等因素未能成為華沙公約會員國，誠屬憾事，如我
            國關於航空運送人限制責任之航空客貨損害賠償辦法要以航空器失事為
            前提，則限制責任之適用機會將大大減少，則不啻又要自外於國際社會
            ，逆國際潮流而行，甚至對我國航運發展有鉅大不利之影響。另原告所
            援引之鐵路公路法案件與本件空運無涉，當不得比附援引，併予指明。
      (三)在運送契約中亦有限制責任之規定：
        1.按提單填發後，運送人與提單持有人關於運送事項依提單之記載，民法第
          六百二十七條定有明文。查系爭空運提單正面右上方均載明「THE
          SHIPPER'S ATTENTION IS DRAWING TO THE NOTICE COCERNING CARRIER'S
          LIMITATION OF LIABILITY. shipper may increase such limitation of
          liability  by declaring  a higher  value for carriage  and pay a
          supplemental charge if required.」，託運人並於提單上簽名，是託運
          人已明知運送人之限制責任之相關規定，關於運送事項即應應提單運送條
          款之約定。誠如前述系爭空運提單背面約定系爭空運契約適用華沙公約，
          若有貨物毀損、滅失，運送人之責任以每公斤二十美元為限。另於提單契
          約條款第四條亦載明：『倘運送不適用華沙公約，而適用台灣之航空客貨
          損害賠償辦法，則依前開規定就每公斤之貨物滅失、毀損或延誤，運送人
          之責任以新台幣一千元為限；惟不適用華沙公約或前開台灣之航空客貨損
          害賠償辦法之運送，除非運送人之運費或條件另有其他規定，否則運送人
          之責任就每公斤之貨物滅失、毀損或延誤，不超過二十元美金，惟託運人
          申報較高價值且支付額外運費者，不在此限。』。
        2.查本件託運人、受貨人於託運前並無申報價值、另行支付高價運費，此由
          系爭空運提單正面「Declared  Value Carriage（向運送人申報價值）」
          欄記載「N.V.D.（No  Value Declared無申報價值）」即知，託運人既享
          受一般運費之利益而不負擔較高之運費，運送人就系爭託運物亦僅係稱重
          量按公斤收取運費，並無法確知實際託運物究係何物，故縱應負擔賠償責
          任，被告亦得依上開提單條款主張單位責任限制。從而若原告堅持本件不
          適用台灣之航空客貨損害賠償辦法，則依民法第六百二十七條及本件提單
          第四條之規定，被告亦得主張每公斤美金二十元之限制責任。
參、證據：提出(一)鄭玉波著民法債編各論下冊第五百七十一頁節本影影本一份、(二)交
    通部民用航空局頒布航空客貨損害賠償辦法全文影本一份、(三)鄭玉波著民法債編
    各論下冊第六百零一頁節本影本一份、(四)西元一九二九年國際航空運送統一若干
    規則公約及西元一九五五年之海牙議定書節本影本各一份、(五)提單背面條款及中
    文譯本一份、(六)邱聰智著債法各論中冊第五百三十八、五百三十九頁節本影本一
    份及附件一盧森堡機場出具之貨物異常報告表影本一份為證。
    理　    由
一、原告起訴主張協通公司於八十七年十月間自德國法蘭克福空運進口精密電子儀器
    乙批，由MSAS公司簽發編號FRA-0000  0000號之分提單承攬系爭貨物之運送，而
    MSAS公司再委請被告負責實際運送，詎系爭貨物運抵中正機場後貨主領貨時發現
    系爭貨物嚴重受損，損害金額總計高達三千三百四十四萬八千六百四十四元整，
    系爭貨物於運送人之占有管領下發生嚴重貨損，被告既為空運提單之簽發人，自
    應對受貨人負運送契約債務不履行之損害賠償責任。又查系爭貨物原應由德國法
    蘭克福機場裝上貨機，惟被告收受貨物後因艙位問題改將系爭貨物先僱請卡車運
    送至盧森堡機場，再行裝上貨機。詎於卡車運送途中因被告之受僱人之故意過失
    造成系爭貨物毀損，侵害貨主之所有權，被告自應負僱用人之侵權行為連帶損害
    賠償責任。原告為系爭貨物運輸險之保險人，已依約理賠被保險人協通公司就系
    爭貨物之損害計三千三百四十四萬八千六百四十四元整，並受讓被保險人就本件
    貨損所得主張之一切損害賠償請求權，原告自得依保險法第五十三條及民法債權
    讓與之規定提起本件請求，並以起訴狀繕本之送達再為債權讓與之通知。再被告
    簽發之原證二號主提單上記載之受貨人永安公司，依民法第六百四十四條規定，
    對被告本有運送契約債務不履行之損害賠償請求權，而永安公司亦將其依前述規
    定所取得依運送契約對被告所得主張之一切權利讓與原，原告並已將此債權讓與
    之事實通知被告，故原告得依民法債權讓與之規定提起本件請求，為此提起本件
    訴訟。
    被告則以原告應證明本件應適用之法律，證明其請求之依據，並應證明系爭貨物
    係於被告運送途中發生毀損、滅失之事實，再受貨人並未依法通知貨損，被告運
    送人之責任已消滅；縱認本件有被告應負擔賠償責任之損害存在，被告亦得主張
    單位責任限制等語置辯。
二、原告主張主張協通公司於八十七年十月間自德國法蘭克福空運進口精密電子儀器
    乙批，由MSAS公司簽發編號FRA-0000  0000號之分提單承攬系爭貨物之運送，而
    MSAS公司再委請被告負責實際運送，並簽發000-0000  0000之主提單，詎系爭貨
    物運抵中正機場後貨主領貨時發現系爭貨物嚴重受損，損害金額總計高達三千三
    百四十四萬八千六百四十四元整，爰依侵權行為、債務不履行及債權讓與之法律
    關係，請求被告賠償損害。是依原告之主張，系爭運送之啟運地為德國，案件事
    實牽涉外國地，具有涉外成份。按債權之讓與，對於第三人之效力，依原債權之
    成立及效力所適用之法律，涉外民事法律適用法第七條定有明文，而原告依受讓
    貨主協通公司侵權行為損害賠償請求權，及永安公司債務不履行損害賠償請求權
    。就侵權行為之準據法，涉外民事法律適用法第九條規定「關於由侵權行為而生
    之債，依侵權行為地法，但中華民國法律不認為侵權行為者，不適用之」，系爭
    貨物係到達永儲航空貨物集散站時，始發現貨損，而所謂行為地，凡為一部實行
    行為或其一部行為結果發生之地皆屬之，則本件侵權行為之結果地顯發生在我國
    ，依涉外民事法律適用法之規定，關於侵權行為部分，應以中華民國法律為準據
    法。再原告係本於空運主提單持有人即承繼自台灣永安公司受貨人之地位，請求
    被告負債務不履行損害賠償責任，仍應適用中華民國法律，合先敘明。
三、原告主張協通公司於八十七年十月間自德國法蘭克福空運進口精密電子儀器乙批
    ，由MSAS公司簽發編號FRA-0000  0000號之分提單承攬系爭貨物之運送，而MSAS
    公司再委請被告負責實際運送，並簽發編號000-0000  0000之空運主提單之事實
    ，為被告所不爭執，並有編號FAR-0000-0000號之分提單影本一份、編號000-000
    0 0000之空運主提單影本一份在卷可憑，自堪信為真實。再原告主張系爭貨物毀
    損，其為系爭貨物運輸險之保險人，已依約理賠被保險人協通公司就系爭貨物之
    損害計三千三百四十四萬八千六百四十四元整，並受讓受貨人永安公司就本件貨
    損所得主張之一切損害賠償請求權等事實，亦為被告所不爭執，惟以上開情詞置
    辯，是原告主張依保險法第五十三條及民法債權讓與之規定，向被告請求損害賠
    償，依舉證責任之分配，原告應先就貨物之毀損之情形及貨物之毀損係發生於被
    告保管中等事實，負舉證責任。
四、系爭貨損是否發生於被告保管中：
    (一)原告主張系爭貨物係在被告占有中發生毀損之情形，係提出原證四號被告八十
      九年五月十六日之傳真信函影本一份及環宇海事公證有限公司出具之公證報告
      影本一份為證。而環宇海事公證有限公司之公證報告係公證人係公證人於八十
      七年十月二十七日及同年十一月十九日分別前往協通公司台北縣之辦公室勘驗
      系爭貨物，並於八十八年一月十一日成作公證報告，其上記載當時貨物狀況為
      「1.箱子的一根側邊橫木（箱號：370/13886）嚴重龜裂。2.除了龜列橫木外
      ，另有兩根邊木鬆脫。3.傾斜計傾斜60度。4.內容物：機組RM600- E60。服務
      管控點硬體與系統軟體。序號：SSY0000000....6.經過目視，發現機器有下列
      毀損：ａ機殼嚴重毀損，槽門無法開啟或關閉。ｂ底架扭曲。ｃ液晶控制面板
      受損。ｄ8公釐（20GB）MTC磁碟機受損。ｅ光碟機受損。ｆ硬碟從插槽移位。
      ｇ高性能輸出入系統控制器、高性能輸出入系統板、CCS7板與中央處理器的插
      槽扭曲。」，該公證報告測試與理賠項目則記載「受損機器經過製造商的技術
      人員檢查後，得出下列的結論：1.包括主機板、磁帶槽、光碟機、電線、連接
      器等等的內部零件均受損。2.由於電子零件的靈敏度和複雜度，受損的RM600-
      E60無法達成預期所需。3.即使經過修繕受損設備亦無法恢復至最初的音況。
      因此，受損機組告全損。...... 」等語。
    (二)被告雖辯稱系爭貨物八十七年十月十七日抵達中正機場後，交予永儲貨運站之
      倉庫，永儲貨運站並無出具接收異常報告，遲至同年十月二十七日始由調查人
      員前往受貨人位於台北縣之辦公室，此時系爭貨物已遭搬遷移動，無足證明系
      爭貨抵達中正機場時之情狀，如受貨人發現貨損，何以不通知被告，又何以不
      將貨物保持在中正機場原地，且公證公司係受原告委託，其立場有偏頗，期難
      為公正之鑑定等語。然原告陳稱永儲航空貨物集散站內每日進出貨物數量不知
      凡幾，並未有預留任何空間專供貨主置放受損貨物以進行公證；且整個公證過
      程並非一兩日即可完成，而永儲航空貨物集散站為求作業迅速，均要求貨主領
      貨後儘速將貨物帶離現場等語。
    (三)查系爭貨物係於八十七年十月十七日抵達中正機場，協通公司於八十七年十月
      二十七日始協同原告及環宇海事公證有限公司前往協通公司位於台北縣之辦室
      處所勘驗貨物，此為兩造所不爭執；雖距貨物抵達中正機場已有十日之久，然
      八十七年十月二十三日永儲貨運站即曾出具放行異常報告，該放行異常報告記
      載「包裝裂損」、「NO: 1、8外箱破損，內容物目視無短少」等語，核與嗣後
      公證報告鑑定貨物狀況有箱子嚴重龜裂等情相符。再被告貨物服務中心經理宋
      德琇並曾出具原證四號之傳真函件，該函件係為編號MAWB:     000-00000000
      HAUB: 00000000號空運提單，即本件空運主提單之索賠案，於八十九年五月十
      六日函覆原告之訴訟代理人林昇格律師，其內容為「首先，本索賠案已轉至總
      公司作進一步處理，在詳細閱讀整份索賠文件後，我們（由盧森堡機場開立之
      異常報告）發現系爭貨損係發生於自法蘭克福機場至盧森堡機場之卡車陸運階
      段。截至目前為止，我們仍正與卡車業主商談中，只要達成任何協議，立即通
      知貴事務所，如有需要請即與本公司連絡。」等語，而證人宋德琇亦證稱「這
      份文件是我代理公司出具的，林昇格律師事務所的龔小姐在八十九年五月十五
      日來封信說這件案子沒有再繼續進行，我們收信後，向盧森堡站查詢，得知這
      貨物是由法蘭克福的客戶運往盧森堡的機場，在盧森堡的倉庫收貨後，發現貨
      物的外包裝有破裂，於是就由盧森堡機場開立異常報告....  」等語（本院九
      十年三月二十九日言詞辯論筆錄），再依被告所提盧森堡機場出具之貨物異常
      報告，其上亦記載貨物外包裝木箱毀損（BROKEN）、被壓碎（CRUSHED）、自
      卡車或航空器御載時發現（WHEN  UNLOADING FROM TRUCK OR AIRCRAFT），足
      徵系爭貨物自盧森堡機場收貨時，即已發現貨物外包裝異常。
    (四)按既謂「接收異常報告表」，必是在接收時有異常者，此異常狀況所可能產生
      之責任，已非收受貨物者所得承擔，為釐清責任，始為此記載。系爭貨物最早
      於盧森堡機場收貨時，即發現貨物外包裝異常，並出具貨物異常報告，嗣運抵
      中正機場，進入永儲貨運站，於受貨人提貨時，永儲貨運站亦出具放行異常報
      告，且二份異常報告均一再提外貨物外箱破損，顯見此破損已非一般運送貨物
      正常搬運作業程序中之正常情形。再系爭貨物為行動電話主機發射設備，屬精
      密之通訊設備，貨物之外包裝既已因搬運作業而導致外觀明顯破損，顯可推知
      係受外力撞繫所致破裂，依物理性質其內容物亦會承受相當撞擊而受損，縱公
      證公司鑑定時距貨物抵達中正機場已有十天，仍堪信原告主張系爭貨損係在被
      告之運送責任範圍內發生等情為真實。
    (五)再按本法所稱公證人，指向保險人或被保險人收取費用，為其辦理保險標的之
      查勘，鑑定及估價分賠款之理算，洽商而予證明之人，保險法第十條定有明文
      ，而公證人之資格取得等其他應遵行事項之管理規則，依保法第一百七十七條
      規定，由主管機關定之。財政部即依授權，制定保險代理人經紀人公證人管理
      規則，規定公證人非依前開規則取得執業證書者，不得執行業務。是公證人係
      經考試及格，具有相當之專業知識，衡情公正性與獨立性並不因是由保險人所
      委請而有動搖。且依常理貨主亦會保持貨物狀況以待公證，被告亦未提出任何
      反證以反駁，應可認公證報告鑑定時之貨損狀況，即為貨物出倉時之狀態。被
      告僅以公證人由原告委請，即空言公證報告有偏頗之虞，其抗辯尚不足採。
    (六)綜上，系爭貨物於託運人交付予被告時，係處於完好狀態，此有MSAS公司出具
      之清潔分提單可證，惟運抵台灣後提領貨物時，即發現系爭貨物已受有嚴重損
      害，故原告主張系爭貨物應於被告將系爭貨物運抵永儲貨運站時即已受損，堪
      予認定。
五、系爭貨物受貨人是否未依通知貨損：
    (一)被告辯稱系爭貨物之受貨人永安公司已支付運費，且於受領貨物之際未表示異
      議，依民法第六百四十八條之規定，被告運送人之責任已消滅等語。
    (二)按受貨人受領貨物並支付運費及其他費用不為保留者，運送人之責任消滅。運
      送物內部有喪失或毀不易發見者，以受貨人於受貨運送物後，十日內將其喪失
      或毀損通知於運送人為限，不適用前項之規定，民法第六百四十八條第一項、
      第二項定有明文。此項因運送人運送頻繁，且負較重責任，特加保護，要求受
      貨人須儘速通知貨損，使運送人得迅速脫卸責任。原告雖主張查系爭空運主提
      單之受貨人永安公司至永儲貨運送站提領貨物時，系爭貨物即因包裝裂損，由
      永儲貨運站開立進口貨物放行異常報告，並經永安公司於貨主簽名，而此異常
      報告共分四聯，其中第二聯即由航空公司收執，故可認貨主受領貨物時，已對
      運送人為保留之意思，故運送人責任未消滅等語。然按貨物進倉、出倉或交驗
      ，遇有包裝破損或貨物短少、溢量、超重等異常情況時，航空貨運站應作異常
      報告由左列人員會同簽證之：一貨物進倉或出倉時，由海關及貨主或運送人簽
      證。二貨物交驗時，由海關及貨主簽證。航空貨運站倉儲管理規則第二十一條
      定有明文，此「放行異常情形報告」既係航空貨運站依航空貨運站倉儲貨物管
      理規則之規定而簽發，縱令運送人因而知悉貨損情形，因該報告並無任何受貨
      人之意思參與其中，尚不得將該異常報告視為受貨人之通知或保留。況該異常
      報告僅載明「包裝裂損」、「NO: 1、8外箱破損，內容物目視無短少」，與原
      告所提環宇海事公證有限公司八十八年一月十一日作成之公證報告貨損情形顯
      有間，是原告以永儲運送站載有外箱破損之異常放行報告為其受貨人之保留或
      通知，尚不足採。
    (三)再原告另提出協通公司於八十七年十一月六日向被告之代理人永安公司為貨損
      通知之表示，並提出貨損通知影本一份為證。然原告就貨損之通知，先則提出
      原證十五號協通公司八十八年二月一日通知永安公司之貨損通知函，惟距系爭
      貨損發生，已三個月有餘；繼則再提出協通公司八十七年十一月六日通知永安
      公司之貨損通知函影本，則就同一內容之貨損通知，原告先後提出二份不同日
      期，且日期相差相近三個月之通知，其內容之真實性，已堪質疑。嗣經本院命
      其提出八十七年十一月六日貨損通知函之原件，惟原告亦僅提出該函件影本，
      其上另加蓋永安公司之圓戳章，並陳稱因永安公司資料遺失等語。查原告於八
      十九年十月十六日起提本件訴訟，被告於第一次言詞辯論時，即提出貨損未通
      知之抗辯，惟原告於訴訟程序進行約二年後，即九十一年十月三日始提出協通
      公司之貨損通知，且二份通知之時間不同，被告既仍否認原證十五號通知函之
      真正，原告復未能提出原證十五號通知函之原件，或另行舉證證明其真止，尚
      難遽此即認協通公司曾對永安公司或被告為合法系爭貨物毀損之通知。
六、綜上，原告未能證明系爭貨物之受貨人於受領貨物後，就貨物之毀損已為通知，
    應認被告辯稱其所負之運送人責任已消滅為可採信，被告運送人之責任既已消滅
    ，則原告主張其依債權讓與之法律關係，主張被告應負運送契約之貨損責任，即
    無理由。
七、再原告主張受讓永安公司對被告侵權行為損害賠償請求權，請求被告賠償損害等
    語。而被害人基於同一事實發生之損害，對於加害人如同時有債務不履行及侵權
    行為損害賠償請求權時，二者間之關係如何，依最高法院四十三年台上字第七五
    二號判例「侵權行為即不法侵害他人權利之行為，屬於所謂違法行為之一種，債
    務不履行為債務人侵害債權之行為，性質上亦屬侵權行為，但法律另有關於債務
    不履行之規定，故關於侵權行為之規定，於債務不履行不適用之」，即債務不履
    行在性質上仍屬侵權行為，因法律另有債務不履行之規定，即不適用侵權行為之
    規定，是系爭貨物縱在被告運送中發生毀損，惟因永安公司得對被告主張契約關
    係，即應優先適用債務不履行之規定，而不得主張侵權行為之損害賠償。如認侵
    權行為與債務不履行之請求權競合時，債權人固非不得擇一行使之，惟關於債務
    人應負之損害賠償責任，若於債務不履行有特別規定，則債權人於依侵權行為之
    規定請求賠償時，除別有約定外，仍應受該特別規定之限制（最高法院七十三年
    度台上字第二○九號判決參照），即認二請求權相互影響；而民法六百四十八條
    既規定「受貨人受領運送物並支付運費及其他費用不為保留者，運送人之責任消
    滅。」「運送物內部有喪失或毀損不易發見者，以受貨人於受領運送物後，十日
    內將其喪失或毀損通知於運送人為限，不適用前項之規定。」「運送物之喪失或
    毀損，如運送人以詐術隱蔽，或因其故意或重大過失所致者，運送人不得主張前
    二項規定之利益」。此應即債權人於依侵權行為之規定請求賠償時，應受限制之
    特別規定，否則，上揭對運送人責任限制之規定，即無任何意義。本件被告運送
    人之責任，既因系爭貨物之受貨人於受領貨物後，未就貨物之毀損為通知而消滅
    ，則被告既不負契約上之責任，亦不再負擔侵權行為之責任，故原告受讓永安公
    司之債權，主張被告應負侵權行為損害賠償責任，亦無理由。
八、原告主張系爭貨物由被告為實際運送，因被告之受僱人或履行輔助人之故意或過
    失導致貨物毀損，侵害貨主協通公司之所有權，被告亦應負侵權行為損害賠償責
    任，原告已依保險契約理賠協通公司，爰依保險法第五十三條規定，向被告請求
    賠償等語。原告既主張被告侵害協通公司之所有權，顯係以所有物受損害，依侵
    權行為請求損害賠償。查本係縱可認定系爭貨損係在被告之運送期間內發生，然
    此係斟酌全辯論意旨而為之推定，並非謂侵害系爭貨物者，即為被告，或其受僱
    人，此由被告函覆原告之訴訟代理人林昇格律師之傳真函件之內容為「首先，本
    索賠案已轉至總公司作進一步處理，在詳細閱讀整份索賠文件後，我們（由盧森
    堡機場開立之異常報告）發現系爭貨損係發生於自法蘭克福機場至盧森堡機場之
    卡車陸運階段。截至目前為止，我們仍正與卡車業主商談中，只要達成任何協議
    ，立即通知貴事務所，如有需要請即與本公司連絡。」等語，亦僅能推認貨損發
    生於自法蘭克機場至盧森堡機場之陸運階段，非得遽而認定必係卡車司機，或被
    告之受僱人所為，此外，原告復未能提出其他證據證明被告，或其受僱人有損害
    系貨物之事實，其主張被告侵害協通公司之所有權，應負侵權行為損害賠償責任
    ，並於理賠後，依保險法第五十三條之規定請求被告賠償等語，即不足採。
九、綜上所述，原告未能證明系爭貨物之受貨人於受領貨物後，就貨物之毀損已為通
    知，被告辯稱其所負之運送人責任已消滅為可採信，被告運送人之責任既已消滅
    ，則原告主張其依債權讓與之法律關係，主張被告應負債務不履行及侵權行為損
    害賠償責任，即屬無據。再原告復未能提出其他證據證明被告，或其受僱人有損
    害系貨物之事實，其主張被告侵害協通公司之所有權，應負侵權行為損害賠償責
    任，並於理賠後，依保險法第五十三條之規定請求被告賠償等語，即不足採。從
    而，原告依債務不履行、侵權行為、債權讓與及保險法第五十三條之規定，請求
    被告應賠償運送物毀損之損害，即三千三百四十四萬八千六百四十四元，及自起
    訴狀繕本送達翌日起至清償日止，按週年利率百分之五計算之利息，為無理由，
    應予駁回。原告之訴既經駁回，其假執行之之聲請，即失所附麗，應併予駁回。
十、本件事實已臻明確，兩造其餘攻擊或防禦之方法，經核於判決結果無何影響，爰
    不一一論述，附此敘明。
十一、結論：原告之訴為無理由，依民事訴訟法第七十八條，判決如主文。
中　　　華　　　民　　　國　　九十一　　年　　 十一　　 月　　二十九　　日
　　　　　　　　　　　　　　　民事第五庭法　　　官　吳青蓉
右為正本係照原本作成
如對本判決上訴，須於判決送達後廿日內向本院提出上訴狀
中　　　華　　　民　　　國　　九十一　　年　　 十二　　 月　　　二　　　日
~B法院書記官　莊滿美
